臺灣高等法院刑事判決　　　　　　　　　96年度上訴字第22號
　　上　訴　人
　　即　被　告　乙○○更名楊清.
上列上訴人因偽造文書等案件，不服臺灣板橋地方法院95年度訴
字第1212號，中華民國95年10月20日第一審判決（起訴案號：臺
灣板橋地方法院檢察署95年度偵緝字第837、838號），提起上訴
，本院判決如下：
    主  文
上訴駁回。
    事  實
一、乙○○ (更名楊清儀) 前於民國90年間因業務過失傷害案件
    ， 經臺灣台北地方法院以90年度交簡上字第138號判處有期
    徒刑2月確定，並於93年6月9日易科罰金執行完畢。 另於93
    年間因竊盜案件，經原審以93年度簡字第1615號判處有期徒
    刑2月，如易科罰金以銀元300元折算壹日，於93年8月2日確
    定（至95年3月27日始易科罰金執行完畢）。
二、詎乙○○仍不知悔改，於94年8月26日上午8時50分許，在台
    北縣新莊市○○路188巷3弄3號前， 見該處停放多部機車而
    有機可乘，竟基於意圖為自己不法所有之竊盜犯意，徒手將
    甲○○所有停放該處之車牌號碼JE5-172號 重型機車置物箱
    鎖鬆動而開啟後，即搜索財物而著手於竊盜。適為甲○○當
    場及時發現，始未得手 (竊盜部分業經判刑確定)， 乙○○
    見甲○○已報警前來處理，為規避上開刑責，竟基於行使偽
    造私文書之犯意，於94年8月26日上午8時55分許經警查獲後
    ，偽冒其弟「楊澄隆」之名義應訊，並於該日接續偽造如附
    表所示編號1.至7.之「楊澄隆」之簽名及指印等署押，足以
    生損害於楊澄隆及偵查犯罪機關文書製作與犯罪偵查之正確
    性，並於屬私文書性質如附表編號8.之限制住居具結書上「
    具結人」欄內偽造「楊澄隆」署押，對外為「願遵守臺灣板
    橋地方法院檢察署之諭令住居，隨傳隨到，如有違反限制住
    居情事，願接受刑事訴訟法相關規定辦理」之意思表示，而
    完成該私文書之偽造，進而持以交付於臺灣板橋地方法院檢
    察署承辦人員而為行使，亦足以生損害於楊澄隆及偵查犯罪
    機關文書製作與犯罪偵查之正確性。
三、案經台北縣政府警察局新莊分局報告及由臺灣板橋地方法院
    檢察署檢察官自動檢舉偵查後提起公訴。
    理  由
一、被告乙○○經合法傳喚未到庭，惟有關被告乙○○冒用楊澄
    隆之名義，偽造如附表編號1.至7.所示之署押，暨行使如附
    表編號8.所示之偽造私文書等犯罪事實，業經被告於原審審
    判及本院準備中均坦供不諱，核與證人楊澄隆於偵查中所述
    相符（見偵查卷第39頁）。此外，並有如附表所示文件，暨
    其上所載「楊澄隆」之簽名、指印在卷可佐（ 見偵查卷第4
    至7頁、第10至11頁、第13至15頁、第21頁、第23頁、 第27
    頁、第29頁）。而被告冒用「楊澄隆」名義應訊時所捺之指
    印，經送往內政部警政署刑事警察局鑑驗比對結果，與該局
    檔存楊清儀（即本件被告乙○○）指紋卡之指紋相符乙節，
    亦有該局94年11月17日刑紋字第0940167985號 鑑驗書1件在
    卷可查（見偵查卷第53頁）。足見被告所為上開自白與事實
    相符，自得採為認定之依據。
二、新舊法比較適用：按被告行為後，刑法及刑法施行法業於94
    年2月2日經總統以華總一義字第09400014901號 令修正公布
    ，並於95年7月1日施行，依修正後刑法第2條第1項規定：「
    行為後法律有變更者，適用行為時之法律。但行為後之法律
    有利於行為人者，適用最有利於行為人之法律。」，查以，
(一)修正前刑法第41條第1項前段規定：「 犯最重本刑為五年以
    下有期徒刑以下之刑之罪，而受六個月以下有期徒刑或拘役
    之宣告，因身體、教育、職業、家庭之關係或其他正當事由
    ，執行顯有困難者，得以一元以上三元以下折算一日，易科
    罰金。」，而被告行為時之易科罰金折算標準，依95年7月1
    日修正條文施行前罰金罰鍰提高標準條例第2條前段 之規定
    （該條業經總統於95年5月17日公布刪除， 並自95年7月1日
    失效），就其原定數額提高為100倍折算1日，則被告行為時
    之易科罰金折算標準，應以銀元100元至300元折算1日， 經
    折算為新臺幣後，係以新臺幣300元至900元折算為1日； 惟
    95年7月1日修正條文施行後之刑法第41條第1項前段 則規定
    ：「犯最重本刑為五年以下有期徒刑以下之刑之罪，而受六
    個月以下有期徒刑或拘役之宣告者，得以新臺幣一千元、二
    千元或三千元折算一日，易科罰金」，比較修正前後之易科
    罰金折算標準， 以舊刑法第41條第1項前段之規定較有利於
    被告。
(二)關於罰金刑，刑法分則編各罪所定罰金刑之貨幣單位原為銀
    元，修正前刑法第33條第5款規定：「罰金：1元（銀元）以
    上」，而依罰金罰鍰提高標準條例規定， 就72年6月26日前
    修正之刑法部分條文罰金數額提高2至10倍， 其後修正者則
    不提高倍數，並依現行法規所定貨幣單位折算新臺幣條例規
    定，以銀元1元折算新臺幣3元。 修正後刑法第33條第5款規
    定：「罰金：新臺幣1000元以上，以百元計算之」，刑法第
    33條第5款所定罰金貨幣單位經修正為新臺幣後， 刑法分則
    各罪所定罰金刑之貨幣單位亦應配合修正為新臺幣，為使刑
    法分則編各罪所定罰金之最高數額與刑法修正前趨於一致，
    乃增訂刑法施行法第1條之1：「中華民國94年1月7日刑法修
    正施行後，刑法分則編所定罰金之貨幣單位為新臺幣。94年
    1月7日刑法修正時，刑法分則編未修正之條文定有罰金者，
    自94年1月7日刑法修正施行後，就其所定數額提高為30倍。
    但72年6月26日至94年1月7日新增或修正之條文，就其所定
    數額提高為3倍」。從而，刑法分則編各罪所定罰金刑之最
    高數額，於上開規定修正後並無不同， 惟修正後刑法第33
    條第5款所定罰金刑最低數額，較之修正前提高，自以修正
    前刑法第33條第5款規定有利於被告。
三、按最高法院94年7月26日第11次刑事庭會議決議見解， 警方
    依刑事訴訟法第88條之1第4項、提審法第2條第1項等規定，
    所製作之「逮捕通知書」，記載被逮捕人何以遭逮捕或拘提
    等情，其「通知本人聯」或「通知家屬聯」，如備有「收受
    人簽章」欄，由形式上觀察，於該欄內簽名及捺指印，即足
    表示由該姓名之人收受斯項通知書之證明，其後將之交付警
    方，應成立刑法第216條、第210條之行使偽造私文書罪，警
    方以「通知」之文件踐行刑事訴訟法第95條等所定告知程序
    時，被告於該「通知」之「被調查詢問人」欄下偽簽姓名者
    ，該「通知」實質上與詢問筆錄無異，並未表示另外製作何
    種文書，故論以偽造署押罪，至於「逮捕通知書」之「被通
    知人簽章」欄偽簽他人姓名捺指印，因非在「收受人簽章」
    欄為之，而僅處於受通知者之地位，尚不能表示其係有製作
    何種文書之意思及曾為何項之意思表示，故認成立偽造署押
    罪。故被告於如附表編號8.所示限制住居具結書上偽造「楊
    澄隆」署押，依其內容已足以表示其偽以「楊澄隆」之名義
    ，對外表示具結願遵照檢察官限制住居於住居所之意思，屬
    刑法第210條所稱之私文書。核被告所為，係犯刑法第216條
    、第210條之行使偽造私文書罪。 而被告在上開私文書上偽
    造署押之行為，為偽造私文書之階段行為，其偽造文書又為
    行使偽造私文書之低度行為，均應為行使偽造私文書之高度
    行為所吸收，亦不另論罪。至被告在如附表編號1.至7.之非
    屬私文書之文件上，偽造「楊澄隆」之署名並按捺指印等偽
    造署押行為，均係基於在本案冒用「楊澄隆」名義應訊之目
    的下所為，而出於被告單一行為決意，應在法律評價上為一
    行為，論以行使偽造私文書罪即足，不再另論偽造署押罪。
    復查，被告曾於90年間因業務過失傷害案件，經臺灣台北地
    方法院以90年度交簡上字第138號判處有期徒刑2月確定，並
    於93年6月9日易科罰金執行完畢等情，有本院被告全國前案
    紀錄表一件可按， 其於上開有期徒刑執行完畢後5年內故意
    再犯本件有期徒刑以上之罪，為累犯，應依刑法第47條之規
    定加重其刑，並依刑法第71條第1項之規定先加後減之。
四、按現行刑法第2條第1項明文規定：「行為後法律有變更者，
    適用行為時之法律。但行為後之法律有利於行為人者，適用
    最有利於行為人之法律。」惟此「法律變更」與法律修正之
    概念有別；所謂法律變更應係指因法律修正而「刑罰」有實
    質之更異而言（如修正後新舊法法定本刑輕重變更或犯罪構
    成要件寬嚴不同），始有依上開規定為準據法而比較適用新
    法或舊法之問題。如新舊法處罰之輕重仍然相同（例如僅形
    式上修正法律用語或條次移列），並無有利或不利之情形，
    即無適用上開規定為比較之餘地，自應依一般法律適用之原
    則，適用現行、有效之裁判時法論處。此最高法院95年台上
    字第6159號判決可憑，且原審如逕行適用行為時法，因結果
    並無不同，對判決並不生影響，上訴審亦毋庸撤撤改判，此
    也有最高法院95年第21次刑事庭會議決議可按。原審因認被
    告罪證明確，引用刑法第2條第1項前段、第216條、第210條
    、修正前第47條、修正前第41條第1項前段、第219條，刑法
    施行法第1條之1， 修正前罰金罰鍰提高標準條例第2條之規
    定。並審酌被告之素行狀況，犯罪手段、目的，與被告冒用
    其弟楊澄隆之名義應訊，影響司法機關偵查之正確性，並嚴
    重損及楊澄隆之權益，情節非輕，並考量被告犯罪後坦承犯
    行之態度等一切情狀，就偽造文書部分量處有期徒刑4月 ，
    並諭知易科罰金折算標準。至如附表所示偽造之「楊澄隆」
    之簽名及指印，不問屬於犯人與否， 均應依刑法第219條之
    規定宣告沒收。核其認事用法，並無不合，量刑亦稱妥適，
    上訴人即被告上訴意旨，坦承犯罪，惟請求從輕量刑，並無
    理由，上訴應予駁回。
五、被告經合法傳喚，無正當理由未到庭，爰不待其到庭陳述，
    逕行判決。
據上論斷，應依刑事訴訟法第368條、第371條，判決如主文。
本案經檢察官周誠南到庭執行職務。
中　　華　　民　　國　　96　　年　　3 　　月　　1　　 日
    　　　　　　　　　刑事第４庭審判長法　官  蔡秀雄
　　　　　　　　　　　　　　　　　    法　官  鄭水銓
　　　　　　　 　 　　　　　　　　　　法　官  周煙平
以上正本證明與原本無異。
如不服本判決，應於收受送達後十日內向本院提出上訴書狀，其
未敘述上訴之理由者並得於提起上訴後十日內向本院補提理由書
（均須按他造當事人之人數附繕本）。
                                      書記官  蕭麗珍
中　　華　　民　　國　　96　　年　　3 　　月　　5 　　日
附錄：本案論罪科刑法條全文
刑法第216條
行使第210條至第215條之文書者，依偽造、變造文書或登載不實
事項或使登載不實事項之規定處斷。
刑法第210條
偽造、變造私文書，足以生損害於公眾或他人者，處 5 年以下有
期徒刑。
附表：
┌──┬───────────────────────┐
│編號│??????偽造之署押及私文書                │
├──┼───────────────────────┤
│1.  │臺北縣政府警察局新莊分局調查筆錄上偽造之「楊澄│
│    │隆」簽名7 枚、指印13枚                        │
├──┼───────────────────────┤
│2.  │臺北縣政府警察局新莊分局逮捕通知書上「被通知人│
│    │簽名捺印」欄偽造之「楊澄隆」簽名1 枚、指印1 枚│
├──┼───────────────────────┤
│3.  │臺北縣政府警察局新莊分局自願受搜索同意書上偽造│
│    │之「楊澄隆」簽名1枚、署押1枚                  │
├──┼───────────────────────┤
│4.  │臺北縣政府警察局新莊分局扣押筆錄上偽造之「楊澄│
│    │隆」簽名2 枚、指印6 枚                        │
├──┼───────────────────────┤
│5.  │監視錄影帶翻拍照片上偽造之「楊澄隆」簽名2 枚、│
│    │指印2 枚                                      │
├──┼───────────────────────┤
│6.  │口卡片上偽造之「楊澄隆」簽名1 枚、指印1枚     │
├──┼───────────────────────┤
│7.  │臺灣板橋地方法院檢察署94年8 月26日訊問筆錄上偽│
│    │造之「楊澄隆」簽名1 枚                        │
├──┼───────────────────────┤
│8.  │限制住居具結書「具結人」欄所載偽造之「楊澄隆」│
│    │簽名1 枚、指印1 枚                            │
└──┴───────────────────────┘
